臺灣高等法院花蓮分院刑事判決
110年度上易字第73號
上  訴  人  臺灣臺東地方檢察署檢察官
被      告  陳清松




選任辯護人  許仁豪律師
上列上訴人因被告妨害名譽案件，不服臺灣臺東地方法院109年
度易字第231號中華民國110年9月28日第一審判決（起訴案號：
臺灣臺東地方檢察署109年度偵字第2648號），提起上訴，本院
判決如下：
    主  文
上訴駁回。
    理  由
一、經本院審查結果，認第一審以檢察官起訴被告陳清松（下稱
    被告）犯刑法第310條第2項之加重誹謗罪嫌，未經鄔時祥於
    告訴期間內合法告訴，且此訴訟要件之欠缺無從補正，而判
    決公訴不受理。其認事用法並無不當，應予維持，並引用第
    一審判決書記載之理由（如附件）。
二、檢察官之上訴意旨略以：
　　本案之明正營造有限公司(下稱明正公司)、鄔時祥均係犯罪
    被害人而同屬告訴權人乙情，業經原判決認定在卷，然觀諸
    起訴書犯罪事實欄之案件來源部分雖係記載由鄔時祥告訴偵
    辦，惟原審於檢視卷內資料後，實可得知本案於告訴期間內
    提出告訴者僅有明正公司，該公司之○○人鄔時祥未有於告訴
    期間內表明告訴之意旨，是就上開部分，本案起訴書犯罪事
    實欄針對犯罪適用法律有關事項之記載，應僅係存在一無礙
    於辨別起訴「犯罪事實同一性」之明顯錯誤，且於審閱卷內
    相關資料後，亦足知此部分僅係文字上之顯然誤繕，而與起
    訴之犯罪事實所憑卷內證據有所顯著不符情況，因而就前揭
    所述之誤載部分，原審法院自應予以究明後，更正本件告訴
    人為明正公司，再據以認定犯罪事實，然原判決捨此不為而
    逕認本件告訴不合法，非無疑義。本件妨害名譽罪之告訴人
    業已於法定告訴期間內提出合法之告訴，原起訴書犯罪事實
    欄內固有一文字誤繕，然此全然無礙於辨別起訴之犯罪事實
    同一性，亦對被告之防禦權不生影響，原審法院自應予以究
    明及更正後為認定犯罪事實之判決，是本件實非屬告訴乃論
    之罪未據合法告訴之情形，而不應為公訴不受理判決之諭知
    ，原審認定事實有上述之違法，難認原判決妥適，請將原判
    決撤銷，更為適當合法之判決等語。　
三、謹按：
(一)犯罪之被害人，得為告訴，於刑事訴訟法第232條定有明文
    ，其稱犯罪被害人，係指因犯罪直接受有之損害人，其受損
    害之人，並不以自然人為限，尚包括法人（公司），惟法人
    為法律上所擬制之人格，其法人本身並無像自然人一樣有意
    思能力，故由代表人對外代表法人為之。代表人基於自然人
    之身分與其所代表之法人因犯罪一同直接受害時，此時，代
    表人基於自然人身分之告訴權與其所代表法人之告訴權，各
    自獨立而存在。代表人對外代表法人提出告訴後，代表人基
    於自然人之身分仍得自行決定是否獨立另行提出告訴，並不
    生法人之告訴當然及於自然人。　
(二)具體之刑事案件，經移審於法院之狀態，稱之為訴訟繫屬。
    訴在法院繫屬中，法院與當事人均受其拘束，是為訴訟關係
    ，亦即訴訟主體相互間在訴訟上之權利義務關係，各訴訟
    主體應各本其地位，受案件之拘束，故訴訟是否繫屬於法院
    ，應以已否拘束訴訟主體為準。至於訴訟條件乃實體審判適
    法、有效、存續、發展所應具備之要件，關於告訴乃論犯罪
    之告訴欠缺，依其發生之時點，可分別歸類為適法之訴訟條
    件（第303條第1款【告訴已經撤回】）或有效（存續）之訴
    訟條件（第303條第3款【告訴經撤回】）。因起訴而移審之
    告訴乃論案件，於繫屬初時之訴訟條件是否欠缺，係起訴必
    備之要件，乃適法性之問題，其判斷時點自應為訴訟繫屬時
    （向管轄法院提出起訴書【或追加起訴書】且一併送交卷證
    ）為準。不適法之訴訟繫屬，亦生形式之訴訟關係，法院仍
    應為形式之審理，並以形式判決終結之，此與未經起訴移審
    之犯罪，不生訴訟繫屬，即無訴訟關係，法院不得加以審判
    ，當不得為任何形式或實體之判決，迥然有別。以訴訟繫屬
    作為起訴之程序違背規定與否之判斷時點，緣於法院受訴訟
    上權利義務關係拘束使然，須依職權調查訴訟條件之適法性
    及是否持續有效，俾判斷應為程序進行並為實體之認識與形
    成，或無審查案件實體必要而逕為形式之程序判決，事理至
    明。
(三)告訴或請求乃論之罪，未經告訴、或其告訴經撤回或已逾告
    訴期間者，應諭知不受理之判決，經言詞辯論為之，刑事訴
    訟法第303條第3款、第307絛分別定有明文。所謂未經告訴
    ，包括不得告訴及未經合法告訴之情形在內(最高法院91年
    度台非字第207號判決意旨可資參照)。　　
四、經查：
(一)本案依檢察官偵查結果起訴所認定之犯罪事實，係認被害人
    應為鄔時祥本人，而非其所代表之明正公司：　　
　1.依檢察官起訴書犯罪事實欄記載：「……鄔時祥則為明正營造
    有限公司(下稱明正公司)之○○人。雙方因承包臺東縣○○○工
    程問題發生糾紛。陳清松竟意圖散佈於眾，基於誹謗之犯意
    ，……在○○○○○小組之特定19人得以共見共聞之通訊軟體LINE
    群組內留言:『……』等足以貶低鄔時祥身為明正公司○○人之名
    譽」，不僅開宗明義揭明鄔時祥之身分為明正公司之○○人(
    若本件起訴書所載之被害人真為明正公司，自無提及鄔時祥
    之必要)，且被告留言所貶低之對象，係鄔時祥基於明正公
    司○○人而來之名譽，亦非明正公司本身。再者，案件來源欄
    更載明：案經「鄔時祥」告訴偵辦，而非明正公司告訴偵辦
    ，有起訴書在卷可佐。從上述起訴書關於犯罪事實敘事脈絡
    及案件來源欄記載方式，可知依檢察官偵查結果起訴所認定
    之犯罪事實，係認本件之被害人為鄔時祥本人，而非其所代
    表之明正公司。
  2.復參照蒞庭檢察官於原審準備程序時表示：「(法官問：訊
    息內容未提及鄔時祥，如何貶低鄔時祥名譽?)從起訴書來看
    ，因鄔時祥當時是公司○○人」等語(原審卷第147頁)，可資
    佐認起訴書犯罪事實認定之被害人確為明正公司○○人之鄔時
    祥，並無文字上顯然錯誤或誤繕等情形存在。
  3.而原審判決先依起訴意旨內容判斷被害人為鄔時祥後，復依
    據刑事告訴暨告發狀當事人欄記載，告訴人為明正公司、○○
    人為鄔時祥；而告訴理由欄亦載有「明正公司得為本案之告
    訴權人……本案告訴人明正公司為法人，因被告對告訴人為竊
    盜、侵占、加重誹謗等犯罪行為而受有損害……明正公司得為
    告訴」等內容；另外，刑事委任狀復載明，委任人為明正公
    司，○○人為鄔時祥，並蓋有公司大小章等情，認定鄔時祥僅
    係代表明正公司而提出告訴意旨，提出告訴者為明正公司，
    然就鄔時祥個人而言，尚難認已生具狀提出告訴之效力。再
    依卷附之刑事告訴暨告發狀及刑事委任狀所載(他字第82號
    卷第11、13頁)，提告之人為明正公司，並由呂世仁、林珈
    竹二人擔任告訴代理人，即呂世仁、林珈竹係明正公司之告
    訴代理人，而非鄔時祥之告訴代理人，亦無代理鄔時祥提告
    之理，是鄔時祥本人顯然並未提起告訴。況且，鄔時祥雖係
    明正公司○○人，然與明正公司別屬不同之法律人格，尚不能
    逕由明正公司○○鄔時祥提起告訴，難謂鄔時祥已合法告訴。
(二)又查，起訴書關於被害人為何人及何人提出告訴之犯罪事實
    認定具體明確，別無文字上顯然錯誤或誤繕等情形，並無更
    正犯罪事實之必要，是上訴意旨指摘本案有更正之必要云云
    ，殊屬無據：
  1.刑事判決如係屬文字之誤寫、數字之誤算，或其他類此之顯
　　然錯誤，於不影響於全案情節與判決本旨及結果者，參諸司
　　法院院字第1857號及大法官會議釋字第43號解釋意旨，得由
    法院以裁定更正之。同理，起訴書形式上如有上述之文字誤
    寫、數字誤算或類此情形，檢察官自可憑以向法院請求更正
    ，而法院如於審判中發現上述文字上顯然錯誤之情形，亦可
    徵詢檢察官之意見後更正之。然承上述，本案起訴之犯罪事
    實關於被害人為鄔時祥，及由鄔時祥提出告訴之認定，起訴
    書上已經具體明確記載，別無文字誤寫、數字誤算或類此情
    形，上訴意旨指摘起訴書記載告訴人為鄔時祥乙節為屬文字
    上顯然錯誤云云，已屬曲解，不足憑採。
　2.又依蒞庭檢察官於原審準備程序中陳述：「(問：對於被告
    答辯本案未經合法告訴，有何意見?)這涉及到對於告訴一事
    形式認定或實質認定，鄔時祥當時一定有要提起告訴之意，
    只是在形式上可能有所缺漏」等語(原審卷第147至148頁)，
    觀諸前後語意，應指鄔時祥形式上未提出告訴而有所缺漏而
    言，亦非指起訴之事實於文字上有何誤寫、誤算或類此顯然
    錯誤之情形，故而原審蒞庭檢察官並未更正告訴人為明正公
    司此部分事實之必要，何以事後上訴意旨卻改以文字上顯然
    錯誤為由認有更正之必要云云？所持理由前後不一。甚者，
    原審法院亦與檢察官起訴之事實為相同之認定，何來上訴意
    旨所稱法院應依據卷內資料主動更正起訴事實之理？益徵上
    訴意旨此部分之指摘實屬無據。
(三)基於不告不理(控訴)原則，法院審判的範圍，應以檢察官起
    訴（包括起訴所及擴張）之犯罪事實為其對象：
  1.刑事訴訟法第266條：「起訴之效力，不及於檢察官所指被 
    告以外之人。」、同法第268條：「法院不得就未經起訴之
    犯罪審判。」等規定，揭明刑事審判採控訴原則或稱不告不
    理原則，亦在表明無控訴即無審判、有訴之存在始有裁判。
    又犯罪事實已否起訴，應以起訴書犯罪事實欄所記載者為準
    ；起訴書犯罪事實欄未記載之犯罪事實，除與起訴之犯罪事
    實具有裁判上一罪或實質上一罪等關係，基於審判不可分原
    則，而為起訴效力所及外，不得認為已經起訴。亦即犯罪必
    須已經起訴，或為一部起訴之效力所及，法院始得予以審判
    ，此觀刑事訴訟法第268條、第267條自明（最高法院109年
    度台上字第73號判決意旨參照）。另倘案件經法院審理結果
    ，認為起訴部分不成立犯罪或不受理時，即與未經起訴之其
    他事實，不發生一部與全部之關係，依同法第268條規定，
    法院不得就未經起訴之其他事實為審判。
　2.本件檢察官起訴之犯罪事實認定鄔時祥為本案被害人，此部
    分之犯罪事實自應由鄔時祥提出告訴，始屬合法，然遍查卷
    內所存事證，未見鄔時祥於告訴期間內合法提出告訴。原已
    起訴部分之顯在性事實，既因鄔時祥未提出告訴而為不受理
    判決之諭知，與未起訴之明正公司為被害人之犯罪事實間即
    不發生一部與全部之關係，基於刑事訴訟法不告不理(控訴)
    原則，自不得就此未起訴部分之事實併予審究。 
(四)綜上，原審判決關於本案犯罪事實未經鄔時祥合法告訴，而
    為不受理之判決，應屬合法妥適，殊無撤銷改判之必要。原
    審依刑事訴訟法第303條第3款及第307條等規定，不經言詞
    辯論而為不受理之判決，不論事實認定及法律適用，洵屬合
    法妥適，並無違背法令之處。故本案起訴之犯罪事實既屬未
    經合法告訴，是以檢察官上訴意旨所陳各節仍無法動搖原判
    決之基礎，本件上訴為無理由，應予駁回，並不經言詞辯論
    為之。 　
據上論斷，應依刑事訴訟法第368條、第372條，判決如主文。
本案經檢察官邱亦麟提起公訴，檢察官馮興儒提起上訴，檢察官
黃怡君到庭執行職務。
中　　華　　民　　國　　111 　年　　3 　　月　　29　　日
                  刑事庭審判長法  官  林慧英
　　　　　　　　　            法  官  謝昀璉　　　　
                              法  官  李水源 
以上正本證明與原本無異。
本判決不得上訴。
中　　華　　民　　國　　111 　年　　3 　　月　　29　　日
                              書記官  徐文彬
--------------------------------------------------------
【附件】
臺灣臺東地方法院刑事判決
109年度易字第231號
公  訴  人  臺灣臺東地方檢察署檢察官
被      告  陳清松
選任辯護人  許仁豪律師
上列被告因妨害名譽案件，經檢察官提起公訴（109年度偵字第2
648號），本院判決如下：
    主  文
本件公訴不受理。
    理  由
一、公訴意旨略以：被告陳清松為力鼎工程顧問有限公司（下稱
    力鼎公司）○○；告訴人鄔時祥則為明正營造有限公司（下稱
    明正公司）之○○人。雙方因承包臺東縣○○○○工程問題發生糾
    紛。被告竟意圖散佈於眾，基於誹謗之犯意，於民國107年1
    2月22日11時17分許，在臺東縣○○市某處，以其手機連上網
    際網路，在「○○○○○小組」之特定19人得以共見共聞之通訊
    軟體LINE群組內留言：「貴公司任經理指示行賄鍾昇遠及宋
    和昇乙事，力鼎已經檢具相關事證報請調查局查辦。」等足
    以貶低告訴人身為明正公司○○人之名譽，因認被告涉犯刑法
    第310條第2項之加重誹謗罪嫌等語。
二、按犯罪之被害人，得為告訴，刑事訴訟法第232條，定有明
    文。次按告訴乃論之罪，未經告訴者，法院應諭知不受理之
    判決，並得不經言詞辯論為之，刑事訴訟法第303條第3款、
    第307條分別定有明文。
三、本件告訴人鄔時祥告訴被告陳清松妨害名譽案件，公訴意旨
    認被告係涉犯刑法第310條第2項之加重誹謗罪嫌，依同法第
    314條規定，須告訴乃論。惟查：
（一）依公訴意旨所指，被告陳清松於107年12月22日在特定19
      人得以共見共聞之通訊軟體LINE群組（即○○○○○小組）內
      留言：「貴公司」任經理指示行賄鍾昇遠及宋和昇乙事，
      力鼎已經檢具相關事證報請調查局查辦等語，該「貴公司
      」係為明正公司，而告訴人當時身為明正公司○○人，故告
      訴人就形式上言，係本案之被害人而具有告訴權，合先敘
      明。 
（二）本件被告涉犯妨害名譽案件，係明正公司向臺灣臺東地方
      檢察署申告乙節，此有刑事告訴暨告發狀在卷可查（見10
      8年度他字第82號卷第13頁），公訴意旨固以本件偵查係
      依告訴人鄔時祥提出告訴而發動，惟觀諸上開刑事告訴暨
      告發狀當事人欄之記載可知，告訴人為明正公司，○○人為
      鄔時祥，再參諸刑事委任狀復載明，委任人為明正公司，
      ○○人為鄔時祥，並蓋有公司大小章（見108年度他字第82
      號卷第11頁），足以表示鄔時祥係代表明正公司，並以明
      正公司之名義提出告訴之意旨，然就鄔時祥個人而言，則
      難認為已生具狀提出告訴之效力。另參以刑事告訴暨告發
      狀亦載有：明正公司得為本案之告訴權人…本案告訴人明
      正公司為法人，因被告對告訴人為竊盜、侵占、加重誹謗
      等犯罪行為而受有損害…明正公司得為告訴等語，益證提
      出告訴者乃為明正公司，並非其○○人即鄔時祥個人。
（三）其次，依公訴意旨所載本件告訴人為鄔時祥，惟遍觀偵查
      中全部卷證均未見有鄔時祥授權告訴代理人呂世仁及林珈
      竹就本案提出告訴之委任狀，是足見鄔時祥於本案偵查終
      結前未曾授權他人就本案提出告訴。
（四）又依前所述，除明正公司外，○○人鄔時祥固亦為本件之犯
      罪被害人，告訴代理人凌明於本院準備程序時，雖稱：其
      係代理鄔時祥提出本件告訴等語（見本院卷第143頁），
      然亦自陳：向地檢署提出告訴狀時，其尚未受委任，偵查
      中開庭係因其為被告，並非受委任為鄔時祥之告訴代理人
      等語（見本院卷第148頁）。基上，雖告訴權人得於本院
      審理程序中向檢察官補正其告訴程序，然本案距得為告訴
      之人鄔時祥知悉犯人即被告之時起（即案發當日107年12
      月22日），已逾越刑事訴訟法第237條所定之6個月告訴期
      間，本院亦無從曉諭其補正矣。
四、綜上所陳，本案既未經有告訴權之人於告訴期間內合法告訴
    ，且此項訴訟要件之欠缺無從補正，揆諸前揭規定，爰不經
    言詞辯論，逕為諭知不受理之判決。
據上論斷，應依刑事訴訟法第303條第3款、第307條，判決如主
文。
本案經檢察官邱亦麟提起公訴，檢察官於盼盼到庭執行職務。
中　　華　　民　　國　　110 　年　　9 　　月　　28　　日
                  刑事第一庭    法  官　施伊玶
以上正本證明與原本無異。
如不服本判決應於收受送達後20日內向本院提出上訴書狀，並應
敘述具體理由；其未敘述上訴理由者，應於上訴期間屆滿後20日
內向本院補提理由書（均須按他造當事人之人數附繕本）。「切
勿逕送上級法院」。告訴人或被害人對於本判決如有不服，請書
具不服之理由狀，請求檢察官上訴者，其上訴期間之計算係以檢
察官收受判決正本之日期為準。　　　　　　　　　
　　　　　　　　　              書記官  劉嘉綸
中　　華　　民　　國　　110 　年　　9 　　月　　29　　日